臺灣高雄地方法院刑事判決　　　　　 99年度交簡上字第211號
上　訴　人　臺灣高雄地方法院檢察署檢察官
上　訴　人
即　被　告　丁蔡月里
輔　佐　人　丁雋恆
被　　　告　郭雪芬　29歲民.
上列上訴人因被告過失傷害案件，不服本院民國99年8 月2日99
年度審交簡字第3113號第一審簡易判決（起訴書案號：98年度偵
字第31331 號），提起上訴，本院管轄之第二審合議庭判決如下
：
    主  文
原判決撤銷。
郭雪芬犯過失傷害罪，處拘役伍拾捌日，如易科罰金，以新臺幣
壹仟元折算壹日。
丁蔡月里犯過失傷害罪，處拘役伍拾日，如易科罰金，以新臺幣
壹仟元折算壹日。
    事  實
一、郭雪芬於民國98年6 月30日8 時50分許，騎乘車牌號碼ZFW
    －669 號機車，沿高雄市○○路由南向北行駛，行經英明路
    與五權街口處，本應注意支線道車（閃光紅燈路口）應禮讓
    幹線道車（閃光黃燈路口）先行及閃光紅燈表示「停車再開
    ，而依當時情況，天候晴、日間自然光線、柏油路面、路面
    乾燥、無缺陷、無障礙物、視距良好，無其他不能注意之情
    事，適有未領有駕駛執照之丁蔡月里騎乘車牌號碼QVH －51
    2 號機車沿高雄市○○街由西向東行駛而來，同時行經上開
    路口，郭雪芬竟疏未注意，未禮讓先由幹線道之丁蔡月里先
    行，而丁蔡月里本應注意閃光黃燈表示「警告」，車輛應減
    速接近，注意安全，小心通過，而依上述現場情狀並無不能
    注意情形，竟亦疏未注意，未減速小心接近路口，並注意郭
    雪芬之機車自其右側英明路口駛出欲通過路口，郭雪芬機車
    左側車頭與丁蔡月里機車右側車頭互撞，致兩人人、車均倒
    地，郭雪芬並受有左手肘、左下腹、左膝擦挫傷及左肩挫傷
    ，丁蔡月里則受有頭部外傷腦震盪、右股骨髖關節軟骨損傷
    等傷害，郭雪芬、丁蔡月里於偵查犯罪之警察機關尚未知肇
    事人為何人時，並主動向到場處理之員警坦承肇事，自首而
    願接受裁判。
二、案經郭雪芬、丁蔡月里訴由高雄市政府警察局苓雅分局移請
    臺灣高雄地方法院檢察署檢察官偵查起訴。
    理  由
壹、證據能力部分
    按被告以外之人於審判外之陳述，雖不符合刑事訴訟法第15
    9 條之1 至第159 條之4 之規定，但經當事人於審判程序同
    意作為證據，法院審酌該言詞陳述或書面陳述作成時之情況
    ，認為適當者，亦得為證據。當事人、代理人或辯護人於法
    院調查證據時，知有第159 條第1 項不得為證據之情形，而
    未於言詞辯論終結前聲明異議者，視為有前項之同意，刑事
    訴訟法第159 條第1 項及第159 條之5 分別定有明文。查本
    判決下列所引用之各該被告以外之人於審判外之陳述，雖均
    屬傳聞證據，惟均經當事人於本院準備及審理程序時表示同
    意有證據能力（見本院簡上卷第19、88、89頁），而不予爭
    執，且迄至言詞辯論終結前亦未再聲明異議，本院審酌此等
    證據資料製作時之情況，尚無違法不當及證明力明顯過低之
    瑕疵，亦認為以之作為證據應屬適當，故揆諸前開規定，應
    認前揭證據資料均例外有證據能力。
貳、實體部分
一、訊據被告郭雪芬、丁蔡月里固均不否認於上揭時、地騎乘機
    車發生碰撞，被告郭雪芬主觀確有過失，而被告丁蔡月里未
    領有駕駛執照等情，惟被告丁蔡月里矢口否認有何過失傷害
    犯行，辯稱：伊年事已高，車速不可能太快，僅緩慢行駛於
    幹線道上，被告郭雪芬自閃紅燈之支線道衝出，被告無法閃
    避遭撞，自無過失可言；縱使伊行經閃黃燈之幹線道路口未
    減速慢行，相較被告郭雪芬乃行經閃紅燈之支線道未停車禮
    讓伊先行，為肇事主因，且被告郭雪芬僅受有擦挫傷，亦較
    伊所受頭部外傷腦震盪、右股骨髖關節軟骨損傷及右髖退化
    性關節炎之傷害為輕，原審竟判處伊拘役55日、被告郭雪芬
    59日，顯然違反比例原則，且依兩車撞擊位置均為左側車頭
    ，被告郭雪芬應不可能沿英明路由南向北行駛，可能自五權
    街東向西行，或係沿英明路由北向南行云云；被告郭雪芬則
    辯以：被告丁蔡月里右股骨髖關節軟骨損傷及右髖退化性關
    節炎之傷害，並非本件交通事故撞擊所致，其無庸負責云云
    。
二、經查：
  (一)被告郭雪芬部分
  1.被告郭雪芬對於98年6 月30日8 時50分許騎乘機車行經英明
    路與五權街口處，未注意其所行駛之英明路為支線道且閃紅
    燈，應停車再開並禮讓沿幹線道五權街西向東行駛而來之被
    告丁蔡月里機車先行，致其機車左側車頭因而與丁蔡月里機
    車車頭互撞等情，均坦白承認，復有高雄市○○○○○道路
    交通事故現場圖、道路交通事故調查報告表（一）、（二）
    及談話紀錄表、事發現場照片、高雄市政府交通局車輛行車
    事故鑑定委員會98年12月4 日高市車鑑字第0980004728 號
    函附鑑定意見書等件可佐（見警卷第9 至20頁背面、偵卷第
    14至15頁背面），堪可信為真實；另被告丁蔡月里因兩車撞
    擊，人、車倒地，致受有頭部外傷腦震盪、右股骨髖關節軟
    骨損傷等傷害乙節，有高雄市立民生醫院（下稱民生醫院）
    98年7 月10日診斷證明書、中國醫藥大學北港附設醫院（下
    稱北港醫院）98年7 月31日診斷證明書等件可佐（見警卷第
    6 至7 頁），足認被告郭雪芬確有過失傷害之犯行無疑。
  2.而就被告丁蔡月里所受右股骨髖關節軟骨損傷是否因本件交
    通事故撞擊所致，經本院函詢北港醫院函復略以「右股骨髖
    關節軟骨損傷，可能是原有部分退化關節炎再加以外傷所致
    」，有該院100 年4 月28日院醫病字第1000001115號函文乙
    份附卷可查（見本院簡上第77頁），已表明右股骨髖關節軟
    骨損傷確有可能因外傷所導致，參以被告丁蔡月里於98年7
    月17日首次至北港醫院就診時，除頭部外傷腦震盪外，已有
    該等軟骨損傷之傷勢，有上揭北港醫院診斷證明書及100 年
    2 月9 日院醫病字第1000000296號函文在卷可稽（見警卷第
    7 頁、本院簡上卷第53頁），相距交通事故發生時點即98年
    6 月30日亦僅10餘日，仍屬相近，足堪認定被告丁蔡月里該
    等傷勢當係受本件交通事故撞擊所致。
  3.至於被告丁蔡月里於98年10月19日至高雄醫學大學附設中和
    紀念醫院（下稱中和醫院）就診，固經診斷患有右髖退化性
    關節炎，有該院98年10月19日診斷證明書可佐（見偵卷第8
    頁），惟經本院函詢醫院被告丁蔡月里患此病症之原因，北
    港醫院於100 年2 月9 日函復「右髖關節之退化性關節炎無
    法認定與撞擊外傷有關」，中和醫院則函復略以「因病人於
    98年9 月14日初次門診X 光已呈重度關節炎變化，病人主訴
    98年6 月30日車禍後疼痛，但已無法知道受傷之前或受傷當
    時是否已有明顯X 光關節炎變化，因此無法斷定受傷前關節
    是否正常，外力撞擊是否為致病原因或只是加重病情因素無
    法斷定」，有北港醫院100 年2 月9 日院醫病字第10000002
    96號函、中和醫院100 年2 月9 日高醫附行字第1000000456
    號函在卷可佐（見本院簡上卷第53、55頁），均表示無從逕
    予認定被告丁蔡月里該等傷勢係因外傷所致，至北港醫院上
    揭100 年4 月28日函文雖另提及外傷可能導致右股骨髖關節
    軟骨損傷，日後易導致右髖關節退化關節炎，惟查，刑法上
    之過失，其過失行為與結果間，在客觀上有相當因果關係始
    得成立。所謂相當因果關係，係指依經驗法則，綜合行為當
    時所存在之一切事實，為客觀之事後審查，認為在一般情形
    下，有此環境、有此行為之同一條件，均可發生同一之結果
    者，則該條件即為發生結果之相當條件，行為與結果即有相
    當之因果關係。反之，若在一般情形下，有此同一條件存在
    ，而依客觀之審查，認為不必皆發生此結果者，則該條件與
    結果不相當，不過為偶然之事實而已，其行為與結果間即無
    相當因果關係（最高法院76年台上字第192 號判例意旨參照
    ）。基上，觀之函文內容，雖言及外傷可能導致軟骨損傷，
    惟僅稱日後「易」導致右髖關節退化關節炎，述明一定之可
    能性而已，堪認外傷所致之右股骨髖關節軟骨損傷，並非均
    會導致退化性關節炎，再參酌被告丁蔡月里係於98年9 月14
    日方經中和醫院診斷有此病症，距交通事故發生時點有1個
    多月，而於98年6 月30日及7 月17日至民生醫院、北港醫院
    就診時，並未診斷患此病症，則是否於短短1 個多月之時間
    ，即會產生此一病症，本有疑問，況被告丁蔡月里年事已高
    ，亦無法全然排除該退化性關節炎係因年紀老化所致之可能
    ，綜上，尚難認被告丁蔡月里退化性關節炎與本件交通事故
    所受撞擊有何因果關係，自難令被告郭雪芬就此病症亦應負
    過失傷害之責。
  (二)被告丁蔡月里部分
  1.被告丁蔡月里對於未領有駕駛執照騎乘機車，於上揭時、地
    其機車車頭與被告郭雪芬機車左側車頭互撞，致兩人之人、
    車均倒地，被告郭雪芬並受有左手肘、左下腹、左膝擦挫傷
    及左肩挫傷等情，亦均坦白承認，另被告郭雪芬受有上揭傷
    害乙節，有立民生醫院98年7 月2 日診斷證明書可佐（見警
    卷第8 頁），被告丁蔡月里未領有駕駛執照乙節，亦有高雄
    市監理處99年12月9 日高市監二字第0990032068號函可查（
    見本院簡上卷第32頁），可信為真實；另被告丁蔡月里沿幹
    線道閃黃燈之五權街向東行駛，行經上開路口，應注意閃光
    黃燈表示「警告」，車輛應減速接近，注意安全，小心通過
    ，而依上述現場情狀並無不能注意情形，疏未注意被告郭雪
    芬沿英明路由南向北行駛而來，因而與被告郭雪芬所騎機車
    發生碰撞乙情，亦有上揭鑑定意見書可查（見偵卷第14至15
    頁背面），被告丁蔡月里主觀亦有過失，而同有過失傷害之
    犯行，足堪認定。
  2.又被告郭雪芬之過失行為為本件肇事原因，雖業經本院認明
    如前，然被告丁蔡月里係駕駛機車自高雄市○○街由西向東
    行駛，參以當時天候晴、日間自然光線、柏油路面、路面乾
    燥、無缺陷、無障礙物、視距良好之情狀，有調查報告表（
    一）、現場照片可佐（見警卷第15、16頁），並無任何不能
    注意之情事，至該交叉路口時當能注意被告郭雪芬之機車亦
    同時自英明路由南向北行駛欲通過路口，竟未注意，減速接
    近，小心通過，致兩車均閃避不及，車頭相撞，可見被告丁
    蔡月主觀上亦具有過失，此亦經高雄市政府交通局車輛行車
    事故鑑定委員會鑑定結果採相同之結論（見偵卷第15頁背面
    ），足堪認定；被告丁蔡月里固然辯稱伊年事已高，車速不
    可能太快云云，惟查，就其未減速接近該路口，有所過失乙
    節，業經被告丁蔡月里坦承在卷，其並表示同意鑑定報告所
    為之鑑定結果（見本院審交易卷第18頁），則其事後否認之
    詞，是否可信，本有疑問，況被告丁蔡月里為31年3 月2 日
    生，事發時已67歲，固雖事實，惟騎乘機車之車速與年紀高
    低本無絕對之對等關係，自難逕以被告丁蔡月里之年紀推認
    被告丁蔡月里之車速，被告丁蔡月里就此所辯，尚非有理。
  3.又被告郭雪芬係沿英明路由南向北騎乘乙情，業據被告郭雪
    芬自陳在卷（見警卷第4 頁背面），亦與被告丁蔡月里於警
    詢時陳述：對方騎乘之輕機車是沿英明路（南向北）單行道
    行駛等語相符（見警卷第1 頁背面），應可信為真實；而就
    兩車撞擊之位置，參酌兩車行進路線，被告郭雪芬係由南向
    北、被告丁蔡月里則由西向東，應係被告郭雪芬機車左側與
    被告丁蔡月里機車右側互為撞擊，此見現場照片所攝被告郭
    雪芬機車左前車頭、被告丁蔡月里機車右前車頭之車體擦痕
    ，亦可佐證（見警卷第11、12頁），公訴意旨認被告丁蔡月
    里之機車撞擊位置亦在車頭左側，應屬有誤，應予更正；至
    被告雖執兩車相撞之位置均在前車頭左側辯詞，認為被告郭
    雪芬可能自五權街東向西行，或係沿英明路由北向南行，已
    非有據，即無再行論述之必要。
  (三)綜上所述，被告2 人確有過失傷害之犯行，事證明確，應依
    法論罪科刑。
三、核被告郭雪芬、丁蔡月里所為，均係犯刑法第284條第1項前
    段之過失傷害罪。被告2 人肇事後，於前來處理之警員尚不
    知何人犯罪前，被告郭雪芬已委請路人報案，被告2 人並均
    主動坦承為肇事者，有談話紀錄表、本院電話紀錄查詢表在
    卷可憑（見警卷第19至、20頁背面，本院卷第105 頁），堪
    認符合自首之要件，爰依刑法第62條前段規定，減輕其刑。
    另被告丁蔡月里既無照騎乘機車，因而致人受傷，依法應負
    刑事責任，依道路交通管理處罰條例第86條第1 項之規定，
    就其所犯過失傷害罪部分，應加重其刑，並先加後減之。原
    審以被告2 人犯罪事證明確，因而援引刑事訴訟法第449 條
    第2 項、第3 項、第454 條第2 項，刑法第284 條第1 項前
    段、第41條第1 項前段，刑法施行法第1 條之1 ，分別量處
    被告郭雪芬、丁蔡月里拘役59 日 、55日，如易科罰金，均
    以新臺幣1,000 元折算1 日，固非無見，惟查：(一)被告丁蔡
    月里因本件事故所受傷害為頭部外傷腦震盪、右股骨髖關節
    軟骨損傷外，並不包含退化性關節炎，原審就此認定，尚有
    違誤；(二)另原審就被告丁蔡月里係無照騎乘機車，以及被告
    2 人案發後均有自首等情，漏未審酌，亦有疏漏；(三)又本件
    交通事故之發生，被告郭雪芬係為主因、被告丁蔡月里為次
    因，有上揭鑑定意見書可查，被告郭雪芬僅受有左手肘、左
    下腹、左膝擦挫傷及左肩挫傷，較之被告丁蔡月里傷勢為輕
    ，被告郭雪芬犯罪情節顯然較重，原審量處被告郭雪芬59日
    、丁蔡月里55日，兩相比較，被告丁蔡月里之刑度雖已較輕
    ，有所區別，惟相差被告郭雪芬之刑度僅拘役4 日，被告丁
    蔡月里之刑度稍嫌過重，又因被告丁蔡月里所受之傷害尚非
    輕微，被告郭雪芬之刑度則嫌過輕，是以，上訴人提起上訴
    ，均有理由，原判決既有上開可議之處，自均應由本院撤銷
    改判。
四、爰審酌被告郭雪芬未恪遵交通規則，疏未注意閃光紅燈應停
    車再開，並應禮讓被告丁蔡月里之來車，致與被告丁蔡月里
    發生碰撞，造成被告丁蔡月里受有前述傷害，被告過失行為
    為本件車禍之主因，且迄今仍未能與被告丁蔡月里達成和解
    ，及犯後坦承犯行，態度良好，中國大陸地區國中學制畢業
    、家境普通等一切情狀，量處如主文所示之刑，並依刑法第
    41 條 第1 項前段規定，諭知如主文所示之易科罰金折算標
    準；另審酌原審就被告丁蔡月里量刑尚嫌過重，應予酌減，
    暨原審漏未論及無照騎乘機車之加重及自首之減輕事由，亦
    應另行加重及減輕，並衡酌被告丁蔡月里未注意閃光黃燈表
    示「警告」，車輛應減速接近，注意安全，小心通過，造成
    被告郭雪芬受有前述傷害，被告過失行為為本件車禍之次因
    ，未曾就學、家境一般等一切情狀，量處如主文所示之刑及
    易科罰金折算標準。
據上論斷，應依刑事訴訟法第455 條之1 第1 項、第3 項、第36
9 條第1 項前段、第364 條、第299 條第1 項前段，道路交通管
理處罰條例第86條第1 項，刑法第284 條第1 項前段、第62條前
段、第41條第1 項前段，刑法施行法第1 條之1 ，判決如主文。
本案經檢察官張雅婷到庭執行職務。
中    華    民    國   100    年    6     月    14    日
                  刑事第十八庭  審判長法  官  黃宗揚
                                      法  官  陳芸珮
                                      法  官  高瑞聰
以上正本證明與原本無異。
不得上訴。
中    華    民    國   100    年    6     月    16    日
                                      書記官  林修弘
附錄本案科刑法條
中華民國刑法第284條
（過失傷害罪）
因過失傷害人者，處 6 月以下有期徒刑、拘役或 5 百元以下罰
金，致重傷者，處 1 年以下有期徒刑、拘役或 5 百元以下罰金
。
從事業務之人，因業務上之過失傷害人者，處1 年以下有期徒刑
、拘役或1 千元以下罰金，致重傷者，處3 年以下有期徒刑、拘
役或2 千元以下罰金。